【裁判字號】    99,聲,635
【裁判日期】    990617
【裁判案由】    沒入保證金
【裁判全文】
臺灣嘉義地方法院刑事裁定               99年度聲字第635號
聲  請  人  臺灣嘉義地方法院檢察署檢察官
具  保  人  甲○○
受  刑  人  乙○○
上列聲請人因受刑人竊盜案件，聲請沒入保證金（99年度執字第
824號），本院裁定如下：
    主  文
聲請駁回。
    理  由
一、聲請意旨略以：受刑人乙○○前因竊盜案件，於審理中經本
    院指定保證金額新臺幣2萬元，由具保人甲○○於99年1月26
    日繳納同額現金後將之釋放，茲因受刑人於該竊盜案件確定
    執行時逃匿，爰聲請沒入具保人繳納之保證金云云。
二、按
 (一) 「具保之被告逃匿者，應命具保人繳納指定之保證金額，並
    沒入之。不繳納者，強制執行。保證金已繳納者，沒入之」
    、「沒入保證金以法院之裁定行之」，刑事訴訟法第118條
    第1項、第121條第1項固有明文。惟依刑事訴訟法第55條第1
    項及第62條規定：「被告、自訴人、告訴人、附帶民事訴訟
    當事人、代理人、辯護人、輔佐人或被害人為接受文書之送
    達，應將其住所、居所或事務所向法院或檢察官陳明」、「
    送達文書，除有特別規定外，準用民事訴訟法之規定」。又
    「具保證書或繳納保證金之第三人，倘將被告預備逃匿情形
    ，於得以防止之際報告法院、檢察官或司法警察官而聲請退
    保者，法院或檢察官得准其退保」，亦為刑事訴訟法第119
    條第2項所載明。另針對具保被告逃匿之通緝，參照《法院
    辦理通緝、協尋案件應行注意事項》第3點規定「應先切實
    查尋、追保或命具保人將被告交案或沒入保證金，而被告仍
    未到案者，始得發布通緝」之意旨，理應通知具保人使知悉
    其所提具保證之被告或受刑人是否有抗拒偵查、審理、執行
    甚或逃匿之情事，俾其於得以防止之際，將被告交案或報告
    聲請退保，以免遭沒入保證金之不利益。
 (二) 刑事訴訟法第55條第1項所明文規定，因接受文書送達而為
    相關處所位址之陳明者，固僅載明被告、自訴人、告訴人、
    附帶民事訴訟當事人、代理人、辯護人、輔佐人或被害人等
    ，然法院或檢察官之通知，如何送達刑事被告或受刑人之具
    保人？遍觀刑事訴訟相關法規並無其他特別規定以為準據，
    惟茲具保人既為被告所涉刑事個案之訴訟關係人，關於收受
    相關通知文件之送達，上開刑事訴訟法第55條第1項之規定
    ，於此性質不相牴觸之範圍內亦有適用，亦即對於具保人之
    送達，應準用刑事訴訟法第55條第1項及第62條（「送達文
    書，除本章有特別規定外，準用民事訴訟法之規定」）等規
    定，理無疑義。
 (三) 依民事訴訟法第136條第1項、第137條第1項及第138條第1項
    規定：「送達於應受送達人之住居所、事務所或營業所行之
    」、「送達於住居所、事務所或營業所不獲會晤應受送達人
    者，得將文書付與有辨別事理能力之同居人或受僱人」、「
    送達不能依前二條規定為之者，得將文書寄存送達地之……
    以為送達」。是以該法第138條所規定之「寄存送達」，限
    不能依民事訴訟法第136條及第137條規定行送達或補充送達
    者，始得為之，否則不生合法送達之效力（最高法院64年臺
    抗字第481號判例意旨參照）。
三、經查：
 (一) 本件檢察官希具保人於99年6月8日前將受刑人帶同到案執行
    ，逾期即予聲請裁定沒入保證金之通知，交付郵務機構向嘉
    義縣溪口鄉美南村天赦13號之1投遞，不獲會晤應受送達人
    及有辨別事理能力之同居人或受僱人，乃將之寄存在該管轄
    區嘉義縣警察局民雄分局溪口分駐所（下稱溪口分駐所）而
    為寄存送達，有該通知書暨送達證書在卷可稽。
 (二) 惟細繹卷附本院法警所填具辦理保釋報告之內容，依具保人
    之陳明，除前揭嘉義縣溪口鄉地址外，另於例稿通信地址項
    下填載：「嘉義縣新港鄉埤仔頭1之17號」，則具保人顯有
    陳明該新港鄉址乃其為接受文書之送達，陳明戶籍地以外其
    他住居所、事務所或營業所之意。然觀諸本件聲請所附卷證
    ，並無向該具保人所陳明之上開新港鄉址送達之相關憑據，
    足見本件要求具保人善盡具保責任之通知，並未向具保人業
    已陳明其他可得通知之址送達，堪可認定。而本件既得向卷
    存已知之具保人位於「嘉義縣新港鄉埤仔頭1之17號」址送
    達，乃於祇向具保人戶籍址付郵投遞未晤具保人且無法補充
    送達後，即逕行寄存溪口分駐所，未另向上開新港鄉址送達
    ，有違民事訴訟法第138條所規定「寄存送達」，限不能於
    應受送達人住居所、事務所或營業所送達本人或補充送達者
    ，始得為之之規定，自難謂對具保人已生合法送達之效力。
 (三) 末者，縱不論前揭無足認合法送達具保人乙節，茲應受送達
    之具保人是否確實領取寄存在溪口分駐所之該通知書？就此
    疑義，經本院向該分駐所查證覆稱：迄今尚未領取等語，有
    本院公務電話紀錄在卷足稽，並有該分駐所傳真之簽收登記
    簿冊內頁（「具領人姓名、日期」欄空白）可考，自難認具
    保人已知悉其所提具保證之受刑人有抗拒執行甚或逃匿之情
    事，俾得設法將受刑人交案或報告防止逃匿而聲請退保，以
    免遭沒入保證金之不利益，是在在無以認定本件業已對具保
    人為合法之送達。
四、綜據上述，本件要求具保人善盡具保責任之通知，依聲請所
    附卷證，無足認已合法送達具保人，為符法制並保障具保人
    權益，本件聲請沒入保證金為無理由，應予駁回。爰依刑事
    訴訟法第220條，裁定如主文。
中    華    民    國    99    年    6     月    17    日
                    刑事第四庭  法  官 蔡憲德
上列正本證明與原本無異。
如不服本裁定，應於裁定送達後5日內向本院提出抗告狀（應附
繕本）。
中    華    民    國    99    年    6     月    17    日
                                書記官 李珈慧

司法院資訊處製作；財團法人民間司法改革基金會備份。
